【裁判字號】    97,交聲,1712
【裁判日期】    970923
【裁判案由】    違反道路交通管理處罰條例聲明異議
【裁判全文】
臺灣臺北地方法院交通事件裁定        97年度交聲字第1712號
原處分機關  臺北市交通事件裁決所
異  議  人
即受處分人  甲○○
上列受處分人因違反道路交通管理處罰條例案件，對於臺北市交
通事件裁決所中華民國97年6 月20日所為之處分（原處分案號：
北市裁三字第裁22－ZFP018679 號），聲明異議，本院裁定如下
：
    主  文
異議駁回。
    理  由
一、按「汽車行駛高速公路，於駛進收費站前，應依標誌指示預
    為減速慢行，並依規定標誌、標線、號誌指示或交通勤務警
    察指揮順序行駛過站繳費」，高速公路及快速公路交通管制
    規則第23條定有明文。次按「汽車行駛於應繳費之公路、橋
    樑、隧道或輪渡，不依規定繳費者，處汽車所有人或駕駛人
    新臺幣（下同）3000元以上6000元以下罰鍰，並追繳欠費」
    ，道路交通管理處罰條例第27條第1 項定有明文。復按「汽
    車行駛於高速公路、快速公路或設站管制之道路，有其他違
    反管制規定之行為，處駕駛人600 元以上1200元以下罰鍰」
    ，同條例第33條第3 項亦有明文。又交通部臺灣區○道○○
    ○路局為辦理電子收費申裝及欠費追繳作業，依據「公路通
    行費徵收管理辦法」（以下簡稱本辦法）相關規定訂定「交
    通部臺灣區○道○○○路局電子收費申裝及欠費追繳作業注
    意事項」（以下簡稱注意事項）；依本辦法第15條規定，用
    路人不依規定繳費者，營運單位應依用路人不同之欠費行為
    ，依本局（指高速公路局）查明之車籍資料，製發「補繳通
    行費及作業處理費通知單」，追繳通行費並加收作業處理費
    用；用路人應於通知單所列之繳費期限內完成補繳程序，逾
    期未繳納則移送相關警察單位依法處理，民國96年6 月4 日
    修正發布之注意事項第1 點、第13點第1 項、第17點第3 項
    亦分別定有明文。
二、本件異議人即受處分人甲○○於96年12月30日下午20時19分
    ，駕駛車號Q9－9893號自用一般小客車（未申裝Ｅ通機），
    行經國道高速公路樹林收費站北上第10車道（原為人工收費
    車道），惟正值ＥＴＣ車道封閉維修，該車所至之人工收費
    車道已調度為ＥＴＣ備援車道，異議人即因未申裝Ｅ通機但
    行駛電子收費（ＥＴＣ）車道，經內政部警政署國道公路警
    察局依現場採證照片認異議人有「非電子收費使用者行駛電
    子收費車道」之違規事實，依道路交通管理處罰條例第33條
    第3 項逕行掣單舉發（單號：ZFP016860 ，該張舉發單已經
    准予撤銷）。又異議人因誤闖國道收費站電子收費（ＥＴＣ
    ）車道，未依規定繳交通行費，經主管機關依追繳注意事項
    規定，通知異議人應於97年2 月10日前補繳通行費及違規作
    業處理費，惟異議人未依規定於期限內補繳，經原舉發單位
    即內政部警政署國道公路警察局，依道路交通管理處罰條例
    第27條第1 項之規定，於97年4 月21日製發舉發違反道路交
    通管理事件通知單（單號：ZFP018679 ，通知單所載違規時
    間97年1 月26日應更正為補繳期限之翌日即97年2 月11日）
    逕行舉發；嗣異議人於舉發通知單所載應到案日期前向原處
    分機關即臺北市交通事件裁決所出申訴，經原處分機關調查
    結果，仍認受處分人有前開違規行為，原處分機關乃依道路
    交通管理處罰條例第27條第1 項及違反道路交通管理事件統
    一裁罰基準及處理細則暨裁罰基準表之規定，以異議人有「
    汽車行駛於應繳費之公路不依規定繳費（未申裝戶行駛電子
    收費車道）」之違規事實，於97年6 月20日裁處受處分人罰
    鍰3000元。嗣受處分人於97年6 月25日收受上開裁決書後同
    年月30日提出異議，未逾法定聲明異議期限，合先敘明。
三、異議意旨略以：依樹林收費站97年5 月27日高樹稽字第0970
    001099號函之內文說明第2 點，可證明異議人並無行駛於應
    繳費之公路不繳費之行為，且當日該時段有為數不少車輛皆
    誤闖ＥＴＣ車道，絕非異議人未依規定減速慢行，此為公務
    機關之不當作為。且道路交通管理處罰條例第27條第1 項應
    是針對誤闖ＥＴＣ車道不依規定繳費的車輛，異議人並非自
    身疏失誤闖車道，故該條規定不適用於本案。又異議人違規
    日期為96年12月20日，收到補繳通知單日期為97年2 月10日
    ，公務機關作業時間長達1 個多月，繳款時限只有18日，期
    間口頭向遠通公司反應，為何需多繳40元手續費，該公司員
    工回覆，如要申訴必須先等罰單送達，因以上種種事由以致
    延誤繳費，為此聲明不服，請求撤銷原處分云云。
四、經查：
（一）異議人因未裝設Ｅ通機，仍於上開時地行駛電子收費車道
      ，致未依規定繳交通行費，嗣經通知補繳仍未於期限內補
      繳汽車行駛於應繳費完成之事實，除異議人自承屬實外，
      並有卷附之採證照片、補繳通行費及作業處理費通知單、
      交通部臺灣區○道○○○路樹林收費站97年5 月27日高樹
      稽字第0970001099號函可佐，是異議人確有「汽車行駛於
      應繳費之公路，不依規定繳費，經通知補繳未補繳」之違
      規行為，堪以認定。
（二）按道路交通管理處罰條例關於使用費用繳納之規定，計有
      第27條第1 項汽車行駛於應繳費之公路應繳納之通行費及
      第56條第2 項在道路收費停車處所停車應繳納之停車費，
      二者均屬公法上金錢給付義務之性質，此觀之規費法第8
      條第1 項第1 款甚明。而於94年2 月5 日該條例第56條立
      法修正前，二者處罰型態同為「不依規定繳費者」，惟上
      開立法修正後，第56條第2 項處罰型態修正為「書面通知
      駕駛人於7 日內補繳．．．『逾期再不繳納』」，揆諸其
      修正理由，原提案說明認「停車」本身不具規範違反性，
      且駕駛人往往疏忽未繳納該費用，是停車費繳交義務之違
      反，僅係公法上金錢給付義務之給付遲延，主張該條例原
      第56條第1 項第11款「在道路收費停車處所停車不依規定
      繳納」之處罰予以刪除，雖嗣後依黨團協商結果將其改列
      同條第2 項仍予處罰，惟參酌修正後之處罰型態改為「逾
      期再不繳納」，可認立法者認其規範違反性非於「停車未
      繳費」之行為，而係「經通知補繳後逾期仍未繳納」之行
      為。反觀同條例第27條第1 項自86年1 月22日迄今未予修
      正，著眼在於我國以往使用公路、橋樑、隧道或渡輪之收
      費均採人工收費方式，故駕駛人行駛於上開地點不依規定
      繳費，乃明知未繳費而強行通過收費處所之行為，難諉為
      疏忽所致；但邇來電子收費設備之採用，部分取代傳統人
      工收費方式，駕駛人於行駛前雖有注意票證餘額是否足敷
      繳費之義務，惟其駕駛過程中難以時刻觀察該票證餘額，
      且通過收費處所發覺餘額不足時，亦難有立即停止駕駛並
      補足餘額之機會，此於高速行駛之公路上尤其明顯，是若
      駕駛人行駛於採用電子收費設備之上開地點不依規定繳費
      ，是否仍一致認定其確有不繳費之故意及具有規範違反性
      ，已非無疑。據此，本於上開條例第27條第1 項汽車行駛
      於應繳費之公路應繳納之通行費及第56條第2 項在道路收
      費停車處所停車應繳納之停車費均屬公法上金錢給付義務
      之特質，於該條例第27條第1 項在非人工收費之電子設備
      收費情形，未及比照同條例第56條第2 項修正為「通知駕
      駛人補繳．．．逾期再不繳納」前，仍應作相同之解釋，
      即認在行駛於應繳費並使用電子收費設備之上開處所此特
      殊情形下，該條例第27條第1 項之「不依規定繳費」應解
      釋為「經通知補繳後逾期仍未繳納」之行為（臺灣高等法
      院97年度交抗字第800 號裁定參照）。是駕駛人在經通知
      補繳期限前，是否有「汽車行駛於應繳費之公路不依規定
      繳費」之違規事實，仍屬不確定狀態，而本件異議人於補
      繳期限即97年2 月10日屆滿後仍未補繳費用，此時其違規
      行為即屬成立。
（三）異議意旨雖以依前揭樹林收費站之公函內文說明第2 點，
      可證其並無行駛於應繳費之公路不繳費之行為，且異議人
      並非自身疏失誤闖車道，故道路交通管理處罰條例第27條
      第1 項規定不適用於本案云云置辯。惟觀諸該函說明第2
      點：「查旨揭車輛行至收費站正值ＥＴＣ車道封閉維修，
      惟該車所至之人工收費車道，已調度為ＥＴＣ備援車道，
      因該車道票亭上方指示面板為藍色外框，易誤導車行，致
      其未能即時變換車道而誤入，為保障當事人之權益，爰請
      准予撤銷舉發單」，其內容係針對當日「非電子收費使用
      者行駛電子收費車道」（道路交通管理處罰條例第33條第
      3 項）之違規事實，因不可歸責於異議人，故函請臺北市
      交通事件裁決所撤銷異議人之舉發通知單（單號：ZFP016
      860 ，該張舉發單已經准予撤銷）；又高速公路通行費係
      屬規費性質，異議人於通過高速公路收費站時，即負有給
      付義務，暫不論使用電子收費車道時未完成扣款之原因為
      何，所負繳納高速公路通行費之義務，並不因此而免除，
      是異議人該次未繳納之通行費，經催繳後未能於期限內補
      繳，原處分機關依上開條例第27條第1 項規定處汽車駕駛
      人罰鍰，所針對者係逾期未補繳通行費之行為，與前述「
      非電子收費使用者行駛電子收費車道」兩者實屬不同之違
      規行為，處罰之法規依據及所欲達成之行政目的亦有不同
      ，故異議人前述所辯並無理由。
（四）又本件補繳通知單上載繳款期限為97年2 月10日，並早於
      97年1 月23日即已合法送達異議人之車籍地址，此有卷附
      該紙補繳通行費及作業處理費通知單、交通部臺灣區○道
      ○○○路樹林收費站97年5 月27日高樹稽字第0970001099
      號函足稽。而該補繳通知單正面之注意事項欄中特別以文
      字載明：「提醒您：請務必於繳款期限內繳付，若逾期未
      繳，將依道路交通管理處罰條例與相關法令向國道公路警
      察局舉發」，是異議人於收到上開補繳通知單後，若於繳
      款期限截止前至相關通路補繳該等費用，即可免遭舉發「
      未依規定繳費」之違規事宜，此應為異議人所明知，則異
      議人未於規定期限內補繳通行費，即有可歸責之事由，尚
      不得以補繳期限過短作為免罰之理由。
（五）另就上開補繳通知單所示，異議人除應補繳40元之通行費
      外，尚須繳交40元之違規作業處理費，總計80元，惟依前
      述異議人於上開時地係因不可歸責於己之事由誤闖ＥＴＣ
      備援車道，以致同時未能完成扣款之事實，參酌96年6 月
      4 日修正發布之「交通部臺灣區○道○○○路局電子收費
      申裝及欠費追繳作業注意事項」第17點規定：「(1)除第16
      點外，用路人可自行於規定期限內至指定地點繳納通行費
      及『欠費自動補繳作業處理費』，因系統因素致無法完成
      扣款交易者，不另收『欠費自動補繳作業處理費』。(2)逾
      規定期限未繳納者，由本局查明車主資料後，交營運單位
      寄發『補繳通行費及作業處理費通知單』通知補繳通行費
      及『欠費通知補繳作業處理費』，因系統因素致無法完成
      扣款交易者，不另收『欠費通知補繳作業處理費』。(3)用
      路人應於通知單所列之繳費期限內完成補繳程序，逾期未
      繳納則移送相關警察單位依法處理。」之立法意旨，異議
      人除40元之通行費外，是否尚應一併繳交40元之違規作業
      處理費，固非無疑。然依前開注意事項第21點：「不依規
      定繳費車輛之車主若對於營運單位通知或寄發之欠費內容
      有所疑義，須於『通知單繳費截止日前』『檢附證明文件
      』向營運單位提出申訴。」；及本件補繳通知單正面【重
      要訊息提醒您】欄亦載明：「欠費帳單每半個月寄送乙次
      ：發生於15日前，於該月27日前至門市補繳、發生於16日
      至月底，於次月12日前至門市補繳，將免收每筆40元作業
      處理費。」、背面【注意事項及條款】欄第4 點亦已載明
      ：「若您對通知單內容有所疑義，請『檢附相關證明文件
      』於『繳款期限前』向本公司提出申訴。」，是異議人如
      認為其有不應繳交40元之作業處理費之正當理由，自應循
      前述程序，於繳款期限前檢附相關證明文件，向遠通公司
      提出申訴，而非連同本應繳交之高速公路40元通行費部分
      一併拒絕補繳，是異議人所辯期間口頭向遠通公司反應，
      為何需多繳40元手續費，該公司員工回覆必須先等罰單送
      達，因以上種種事由以致延誤繳費云云，亦不足採為據以
      免罰之理由。
五、綜上所述，本件異議人不依規定補繳高速公路通行費用，依
    現行法令規定復無得予異議人免罰之規定，其仍以上開情詞
    聲明異議，均無理由。本件異議人確有於前述時地，行駛於
    應繳費之公路，未依規定繳費，嗣經通知補繳仍未補繳之違
    規事實。從而，原處分機關依道路交通管理處罰條例第27條
    第1 項及違反道路交通管理事件統一裁罰基準及處理細則暨
    裁罰基準表之規定，裁處異議人罰鍰3000元，核無違誤之處
    ，本件聲明異議為無理由，應予駁回。
據上論斷，應依道路交通案件處理辦法第19條，裁定如主文。
中    華    民    國    97    年    9    月     23    日
                      交通法庭法  官  吳俊龍
以上正本證明與原本無異。
如不服本裁定，應於裁定送達後5日內向本院提出抗告狀。
                              書記官  高菁菁
中    華    民    國    97    年    9     月    23    日


司法院資訊處製作；財團法人民間司法改革基金會備份。
